臺灣高等法院刑事判決　　　　　　　100年度侵上訴字第265號
上　訴　人　臺灣士林地方法院檢察署檢察官
被　　　告　00000000A.
指定辯護人　蕭銘毅律師 
上列上訴人因被告家暴妨害性自主案件，不服臺灣士林地方法院
99年度訴字第165號，中華民國100年8月3日第一審判決（起訴案
號：臺灣士林地方法院檢察署98年度偵字第16861號），提起上
訴，本院判決如下：
    主  文
上訴駁回。
    理    由                                
一、公訴意旨略以：(一)被告基於強制性交之概括犯意，自90年1
    月1 日起迄95年6 月30日止，在其等斯時位於臺北市○○區
    ○○街、臺北市○○區○○街、臺北市○○區○○路等住處
    ，利用A 女畏懼不敢抗拒之機會，違反A 女之意願連續對A
    女強制性交多次。(二)被告另基於強制性交之犯意，以每月至
    少1 次之頻率，自95年7 月1 日起迄98年10月4 日止，在其
    等斯時位於臺北市○○區○○街、臺北市○○區○○街2 段
    等住處，違反A 女意願，對A 女強制性交得逞三十九次。因
    認被告此部分涉有刑法第221 條第1 項強制性交罪嫌，共四
    十罪（90年1 月1 日起迄95年6 月30日止為一罪，95年7 月
    1 日起迄98年10月4 日止共三十九罪）。
二、按犯罪事實應依證據認定之，無證據不得認定犯罪事實；不
    能證明被告犯罪者，應諭知無罪之判決，刑事訴訟法第154
    條第2 項、第301條第1項分別定有明文。又事實之認定，應
    憑證據，如未能發現相當證據，或證據不足以證明，自不能
    以推測或擬制之方法，為裁判基礎；且認定犯罪事實所憑之
    證據，雖不以直接證據為限，間接證據亦包括在內，然而無
    論直接證據或間接證據，其為訴訟上之證明，須於通常一般
    之人均不致有所懷疑，而得確信其為真實之程度者，始得據
    為有罪之認定，倘其證明尚未達到此一程度，而有合理之懷
    疑存在而無從使事實審法院得有罪之確信時，即應由法院為
    諭知被告無罪之判決，有最高法院40年台上字第86號判例、
    76年台上字第4986號判例可資參照。次按刑事訴訟法第161
    條已於91年2 月8日修正公布，修正後同條第1項規定：檢察
    官就被告犯罪事實，應負舉證責任，並指出證明之方法。因
    此，檢察官對於起訴之犯罪事實，應負提出證據及說服之實
    質舉證責任。倘其所提出之證據，不足為被告有罪之積極證
    明，或其闡明之證明方法，無從說服法官以形成被告有罪之
    心證，基於無罪推定之原則，自應為被告無罪判決之諭知，
    更有最高法院92年台上字第128 號判例意旨足參。再按刑法
    上之強姦罪，在主觀方面須有強姦之故意，客觀方面須有強
    暴脅迫之行為，而強暴脅迫之實施，須在著手強姦中始得構
    成，若於姦淫後另有其他原因實施強暴脅迫者，仍不能成立
    強姦罪，最高法院48年台上字第21號判例意旨亦足參照。
三、公訴人認被告涉有前開犯行無非以證人即告訴人、證人B 男
    、C 男、陳鈺翔之證詞等為其論據。訊之被告雖不否認有與
    告訴人為性交行為，惟堅詞否認有何違反告訴人意願，辯稱
    ：伊與告訴人發生性行為係你情我願，並沒有強迫告訴人等
    語。
四、本院查：
  (一)證人即告訴人雖於偵查及原審審理中分別證述：被告自其小
    學二年級起即多次以體外射精不會懷孕為由，在住處以手或
    生殖器摩擦其生殖器外部直至射精，74年間，其意外懷孕，
    被告即帶其前往醫院墮胎，之後被告就以性器官插入其性器
    官，其每次都有以手推撞及言語表示不要，甚至有一次撞到
    被告受傷，胸骨骨頭突出，直到98年10月4日為止，有時1個
    月好幾次，有時好幾個月一次，會發生性交行為，平均1個
    月會有一次，地點都在住處，其會怕被告，其心理不願意和
    被告發生性交行為等情（見偵查卷第63、64、82頁、原審卷
    第52頁及反面、第55頁及反面），然其亦證以：80年1月25
    日生下大兒子後就沒有抵抗被告了，因為本來還有夢想，想
    說可以結婚，但小孩都生了，什麼都沒了，只要小孩好就好
    ，所以沒有抵抗被告等語（見偵查卷第64頁、原審卷第54
    頁及反面、第55頁反面），而證人即告訴人為55年7月10日
    生，有其年籍資料在卷，其於80年1月25日產下長子即B男時
    已為24歲之成年人，90年1月1日至98年10月4日時則已逾35
    歲，且告訴人與被告間並無真正之血緣關係存在，則在告訴
    人客觀上未表明拒絕之言語或行為而無任何抵抗時，被告能
    否知悉告訴人主觀之意願究竟為何而為違反告訴人意願之行
    為？再證人即告訴人亦證稱：被告之工作不一定，曾開過冰
    果店、電動玩具店等，但係由其看店，其於78年時在一家小
    公司作會計，83年開始做徽章的工作，士林中正路「上柏證
    章有限公司」之工作是其自己找的，92年至94年在北投市場
    外面收清潔費，85、86年開始家裡的生活費由其賺錢支付等
    節（見偵查卷第80、81頁、原審卷第56、57頁），亦即在90
    年1月1日至98年10月4日期間，告訴人不僅已為成年人，且
    於經濟上已然可以獨立自主，則在告訴人無任何抵抗、拒絕
    之言行舉止時，被告係以何強暴、脅迫、恐嚇或其他違反意
    願之方法對告訴人為性交行為？檢察官並未舉證以明之。
  (二)原審經告訴人同意後委託臺北榮民總醫院對告訴人為精神鑑
    定，經臺北榮民總醫院針對告訴人個人生活史及精神病史、
    精神狀態、心理測驗等各項衡鑑結果，告訴人除於本件案發
    後於臺北市家庭暴力暨性侵害防治中心接受諮商外並未就診
    精神科，亦無酒精或藥物有害使用或依賴之情形，告訴人於
    鑑定時精神狀態檢查顯示無明顯精神症狀，心理衡鑑顯示最
    近1年主觀知覺到的憂鬱、焦慮及人際敏感之困擾相對輕微
    ，目前社會功能仍能維持正常工作及照顧小孩，告訴人雖長
    期處於不正常之人際關係及壓力環境下，然因其採取之適應
    方法，尚能應付相關之壓力，告訴人目前除較自卑及無自信
    外，精神狀態穩定，無明顯身心疾病，亦無明顯創傷後壓力
    症候群症狀（如持續經驗及逃避反應等症狀），有臺北榮民
    總醫院100年5月27日北總精字第1000012592號函所檢附之精
    神狀況鑑定書附卷可參（見原審卷第100至102頁）。佐以證
    人即告訴人所證「只要小孩好就好」、「（二個兒子）都是
    叫（被告）爸爸，我們家的證件都被我藏起來，怕被兒子看
    到」之詞（見偵查卷第64頁、原審卷第54頁反面），亦徵告
    訴人應係於陸續產下二子後，本於為母則強之意念，全心全
    意將心思放在孩子身上，對於此等不倫情節予以隱忍，不願
    讓孩子面對，而對於被告性交之行為未加抵抗。
  (三)證人陳鈺翔於偵查中雖證以：被告都是在半夜拉告訴人起床
    ，因為告訴人和小孩睡，怕吵到小孩，都會默默和被告去房
    間，告訴人說她很怕被告，只要看到被告，勇氣都沒了，告
    訴人說自己的事好像是在說別人的事等詞（見偵查卷第74頁
    ），然有關「告訴人很怕被告」、「只要看到被告，勇氣都
    沒了」之詞僅係告訴人告知證人陳鈺翔之情，得否證明被告
    主觀上係以違反告訴人意願之意，客觀上有對告訴人施以強
    暴、脅迫或其他違反意願之行為？容有疑義。
  (四)按「證人有下列情形之一者，得拒絕證言：一現為或曾為被
    告或自訴人之配偶、直系血親、三親等內之旁系血親、二親
    等內之姻親或家長、家屬者。二與被告或自訴人訂有婚約者
    。三現為或曾為被告或自訴人之法定代理人或現由或曾由被
    告或自訴人為其法定代理人者。」、「除法律另有規定外，
    實施刑事訴訟程序之公務員因違背法定程序取得之證據，其
    有無證據能力之認定，應審酌人權保障及公共利益之均衡維
    護。」，刑事訴訟法第180條第1項、第158條之4分別定有明
    文，證人此項拒絕證言權（選擇權），與被告之緘默權，同
    屬其特權，旨在免除證人因陳述不實而受偽證之處罰、或不
    陳述而受罰鍰處罰，而陷於困境，是為確保證人此項拒絕證
    言權，92年2月6日修正公布之刑事訴訟法第186條第2項，增
    訂法院或檢察官有告知證人之義務，此項規定雖為保護證人
    而設，惟如法院或檢察官未踐行此項告知義務，而告以具結
    之義務及偽證之處罰並命朗讀結文後具結，無異剝奪證人此
    項拒絕證言權，所踐行之訴訟程序自有瑕疵，應認屬因違背
    法定程序所取得之證據，然為求人權保障及公共利益之均衡
    維護，於個案之權衡時，宜斟酌(一)違背法定程序之程度、(二)
    違背法定程序時之主觀意圖、(三)違背法定程序時之狀況（即
    程序之違反是否有緊急或不得已之情形）、(四)侵害犯罪嫌疑
    人或被告權益之種類及輕重、(五)犯罪所生之危險或實害、(六)
    禁止使用證據對於預防將來違法取得證據之效果、(七)偵審人
    員如依法定程序，有無發現該證據之必然性、(八)證據取得之
    違法對被告訴訟上防禦不利益之程度等情狀，以決定應否賦
    予證據能力，此乃上開刑事訴訟法第158條之4規定權衡理論
    之修正理由之所在。查，B男於偵查中經檢察官告以前開得
    拒絕證言之權利時已明白表示不願意作證（見偵查卷第65
    頁），其經原審傳喚到庭時亦再度明白表示不願意作證，因
    為一邊是父親，一邊是母親，其有認真想過，這樣很為難等
    語（見原審卷第46頁），而C男雖因於84年3月15日出生，於
    99年1月22日檢察官訊問時未滿16歲，依刑事訴訟法第186
    條第1項第1款規定不得令其具結，然檢察官於訊問前仍應告
    以前開刑事訴訟法第180條得拒絕證言之權利，使C男得以選
    擇是否作證，惟檢察官漏未告知C男上開權利（見偵查卷第
    66頁），是依前開說明，檢察官於B男拒絕證言後所訊問而
    經B男陳述之內容及漏未告知C男前開得拒絕證言權利所訊問
    而經C男陳述之內容，均屬違背法定程序所取得之證據；又
    審酌檢察官明知B男、C男均有此法律上之身分關係，且告訴
    人A女、被告00000000A分別為其等血緣上之母親、父親，強
    令其等作證實有強人所難之處，此亦為刑事訴訟法第180條
    規定因身分關係得拒絕證言之根本，而在當時尚無任何緊急
    、不得已之情形，檢察官卻於B男明確拒絕證言之情形下仍
    繼續訊問，又未告知C男此等權利，另檢察官引用B男之證詞
    稱A女曾告知其遭被告強制性交之詞欲證明A男曾對A女為強
    制性交乙節，亦非屬B男親自見聞而得作證之內容，再為避
    免證人不知可行使拒絕證言之權或雖知有此等權利但因擔心
    被檢察官訊問而不得不回答，致影響自身之權利，而違前開
    立法之意旨，法院認B男、C男於偵查中之證詞並無證據能力
    。
  (五)按所謂「彈劾證據」，屬英美法之概念，係指爭執證人陳述
    憑信性或證明力之證據，其作用僅在於減弱「實質證據」（
    即證明待證事實存否之證據）之證明力，以供法院審判心證
    之參考，尚不得作為認定犯罪事實之基礎。故關於「彈劾證
    據」，其證據能力之限制非如「實質證據」之嚴格，而予以
    相當之緩和，縱使刑事訴訟法第159條第1項所規定不得作為
    證據之傳聞證據，亦非不得以之作為「彈劾證據」。我國刑
    事訴訟法雖未如日本刑事訴訟法第328條已就「彈劾證據」
    予以明文規定，但基於刑事訴訟發現真實及維護公平正義之
    功能，在解釋上仍應予以承認。故證人於審判外之陳述，雖
    不符合傳聞法則之例外規定，而不能作為認定犯罪事實之證
    據，但尚非絕對不能以之作為「彈劾證據」，以供法院審判
    心證之參考，最高法院97年度台上字第6585號判決意旨即同
    此見解，是B男、C男於偵查中之證詞雖無證據能力，不得作
    為認定犯罪事實之基礎，然非不得作為彈劾證據。
  (六)證人B男、C男偵查中之證詞均無證據能力，已如前述，且B
    男經原審傳喚到庭後亦明白表示拒絕證言之意（見原審卷第
    46頁)(原審誤載為偵查卷第46頁），是亦無從證明檢察官所
    指被告於90年1月1日起至98年10月4日止有何對告訴人為強
    制性交犯行。
五、綜上所述，檢察官所舉前開證人B 男、C 男之證詞並無證據
    能力，又證人陳鈺翔之證詞亦不能佐證人A 女所指於90年1
    月1 日至98年10月4 日止遭被告為強制性交犯行之詞，無從
    證明被告確實涉有上開強制性交犯行，不能使法院就被告於
    90年1月1日至98年10月4日止共四十罪之強制性交罪嫌得有
    罪之確信。復查無其他積極證據足證被告確有檢察官所指此
    部分犯行，不能證明被告此部分犯罪，原審就90年1月1日至
    98年10月4日止共四十罪之強制性交罪嫌部分為被告無罪判
    決之諭知，核無違誤。
六、(一)、檢察官上訴意旨:1.原審判決雖以刑事訴訟法第185
    條之4之權衡理論，認定B男、C男偵查中證述無證據能力，
    固非無見。然查，本件A女為B男、C男之母親，A女又為本件
    告訴人，而本件A女遭被告性侵害之案件歷時甚長，造成A女
    巨大傷害，且妨害性自主案件本為具有私密性之犯罪，審酌
    本件妨害性自主案件之直接證據僅有告訴人即A女1人，檢察
    官為求發現真實，自有訊問居於被告與A女間親屬即B男、C
    男，以了解被告與A女之相處模式及A女是否曾告知遭被告性
    侵害之必要，否則倘不自B男、C男處取得被告、A女之相處
    模式及A女是否曾告知遭被告性侵害，已無其他方式及管道
    取得同樣證據，是於B男拒絕證言情形下繼續訊問B男，另未
    告知C男拒絕證言權，實有檢察官擔任公益代理人不得不為
    之情形，否則A女遭性侵害之心理傷害，將無人可替其平復
    。是故在此情形下，雖當時並無緊急之情形，但實有不得已
    之狀況，況B男、C男均在平和之情形作證，所詢問之內容亦
    屬開放性問題，再者B男、C男所證之情節僅為被告與A女相
    處之情形及A女是否曾告知遭被告性侵害，難謂有何侵害權
    益之情形，是衡酌上開立法意旨及判斷，應認B男及C男偵查
    中之證詞應有證據能力。2.證人B男、C男及陳鈺翔雖未親自
    見聞A女遭性侵害之過程，惟妨害性自主案件本為具有一私
    密性之犯罪，審酌本件妨害性自主案件之直接證據僅有告訴
    人即A女1人，雖上開3人就性侵害過程僅係自A女處得知，惟
    從該B男、C男均近身觀察被告與A女日常之相處情形，B 男
    為被告與A女之子，A女當無必要將遭被告性侵害此違反常倫
    之不堪事情，告知B男及陳鈺翔，由此亦可佐證A女確遭被告
    性侵害。3.依證人A女在偵查及審理中證述可知，被告以性
    器官插入其性器官，每次都有以手推撞及言語表示不要，甚
    至有一次撞到被告受傷，胸骨骨頭突出，直到98年10月4日
    止，有時1個月好幾次，有時好幾個月一次會發生性行為，
    平均1個月會有一次，地點都在住處，其會怕被告，心理不
    願意和被告發生性行為等語，故由上開證詞可知A女對被告
    之性侵害行為，有用手推撞及言語表示不要之抵抗行為，被
    告並曾因A女之抵抗行為而受傷，原審判決以檢察官未舉證
    證明被告以有強暴、脅迫、恐嚇或其他違反意願方法對A女
    為性交行為，實有誤認。4.原審判決引用臺北榮民總醫院精
    神鑑定，認為告訴人並無明顯創傷後症候群症狀，然此份精
    神鑑定距告訴人遭性侵害之時間甚久，再者上開精神鑑定內
    容並未參酌告訴人自小學二年級即遭被告為性侵害，心理上
    已產生委屈求全之狀態，且未考量告訴人自幼即遭生母出養
    ，養母與被告結婚後也沒有照顧告訴人，在告訴人生長過程
    中缺少父母關愛，在當時僅有被告可供依賴，因此心理上產
    生委屈求全或容忍之心理狀況，其鑑定基礎及內容未臻完整
    ，自難採信臺北榮民總醫院精神鑑定。縱使告訴人於「鑑定
    時」無明顯創傷後症候群症狀，也無法推論告訴人於「遭被
    告性侵害後」，無創傷性症候群症狀，再考量被告心理上有
    委屈求全、容忍之心理狀況，可認A女之證詞應可採信。綜
    上所述，A女之證詞可採，佐以證人B男、C男及陳鈺翔之證
    述，可認被告確有自90年1月1日起至98年10月4日止共40罪
    之強制性交犯行，為此難認原判決允當，請撤銷原判決，另
    為適法之判決。(二)經查:1. B男於偵查中經檢察官告以前開
    得拒絕證言之權利時已明白表示不願意作證（見偵查卷第65
    頁），其經原審傳喚到庭時亦再度明白表示不願意作證，因
    為一邊是父親，一邊是母親，其有認真想過，這樣很為難等
    語（見原審卷第46頁）；2.C男雖因於84年3月15日出生，於
    99年1月22日檢察官訊問時未滿16歲，依刑事訴訟法第186
    條第1項第1款規定不得令其具結，然檢察官於訊問前仍應告
    以前開刑事訴訟法第180條得拒絕證言之權利，使C男得以選
    擇是否作證，惟檢察官漏未告知C男上開權利（見偵查卷第
    66頁），是依前開說明，檢察官於B男拒絕證言後所訊問而
    經B男陳述之內容及漏未告知C男前開得拒絕證言權利所訊問
    而經C男陳述之內容，均屬違背法定程序所取得之證據；3.
    原審審酌檢察官明知B男、C男均有此法律上之身分關係，且
    告訴人A女、被告00000000A分別為其等血緣上之母親、父親
    ，強令其等作證實有強人所難之處，此亦為刑事訴訟法第
    180 條規定因身分關係得拒絕證言之根本，而在當時尚無任
    何緊急、不得已之情形，檢察官卻於B男明確拒絕證言之情
    形下仍繼續訊問，又未告知C男此等權利；4.檢察官引用B男
    之證詞稱A女曾告知其遭被告強制性交之詞欲證明A男曾對A
    女為強制性交乙節，亦非屬B男親自見聞而得作證之內容，
    再為避免證人不知可行使拒絕證言之權或雖知有此等權利但
    因擔心被檢察官訊問而不得不回答，致影響自身之權利，而
    違前開立法之意旨，B男、C男於偵查中之證詞並無證據能力
    ，已如上述。4.證人陳鈺翔之證詞亦不能佐證人A女所指於
    90年1月1日至98年10月4日止遭被告為強制性交。檢察官上
    述所指各點，原審或已為詳細說明或屬於推論之詞，上訴意
    旨，仍執陳詞，任意指摘原判決不當，為無理由，應予駁回
    。
據上論斷，應依刑事訴訟法第368條，判決如主文。
本案經檢察官黃全祿到庭執行職務。
中    華    民    國   100    年  12      月  29      日
                  刑事第十二庭審判長法  官  蔡永昌
                                    法  官  蘇隆惠 
                                    法  官  陳貽男
以上正本證明與原本無異。
檢察官如不服本判決，應於收受送達後10日內向本院提出上訴書
狀，其未敘述上訴之理由者並得於提起上訴後10日內向本院補提
理由書（均須按他造當事人之人數附繕本）「切勿逕送上級法院
」。
                                    書記官  彭威翔
中    華    民    國   100    年  12      月  29      日